臺灣士林地方法院民事判決　　　　　　　93年度訴字第1099號
原　　　告　庚○○
訴訟代理人　己○○
被　　　告　乙○○
訴訟代理人　張運才律師
　　　　　　甲○○
　　　　　　丙○○
上列當事人間租佃爭議事件，本院於94年9月27日言詞辯論終結
，判決如下：
    主  文
原告之訴駁回。
訴訟費用由原告負擔。
    事實及理由
一、本件原告起訴主張：伊父盧水土原向被告租佃臺北縣淡水鎮
    ○○○段水碓小段105 號，面積0.3573公頃，地目田之農地
    （以下稱系爭耕地），訂有耕地三七五租約，租約字號：淡
    鎮蕃19-1號（以下稱系爭耕地租約），並經登記。盧水土已
    於民國91年7 月13日去世，伊為系爭耕地租約之繼承人，承
    受盧水土與被告間租賃關係，詎被告不肯會同辦理三七五租
    約變更登記，並否認系爭耕地租約存在，聲稱系爭耕地租約
    業已終止云云，然系爭耕地租約並未經淡水鎮公所註銷，依
    耕地三七五減租條例第6 條第2 項（按應為該條第1 項之誤
    ）、第7 條第2 項（按該條並無第2 項）、第10條及土地法
    第89條規定，租約依然存在。且盧水土於租期屆滿後仍於系
    爭耕地耕作收益，被告均未表示反對之意思，系爭耕地租約
    應視為以不定期限繼續契約，況被告已年逾90歲，不能自任
    耕作，依耕地三七五減租條例第19條第1 項第1 款規定，亦
    不得收回自耕。是以，伊有提起確認兩造間就系爭耕地之租
    賃關係存在之法律上利益；又因被告拒絕與伊訂立書面租約
    ，伊依耕地三七五減租條例第6 條第1 項規定，亦得對被告
    為訂立書面租約之請求等語。並聲明求為判決：(一)確認兩造
    就系爭耕地之租賃關係存在。(二)被告應與原告就前項土地訂
    立三七五租約。
二、被告則以：伊與盧水土間系爭耕地租約，已於73年間合意終
    止。嗣淡水鎮公所於74年2 月23日以北縣淡民字第05825
    號函請盧水土辦理，盧水土已於同年月28日以申請書表示：
    系爭耕地租約業經租佃雙方於73年3 月27日會同，在淡水鎮
    公所民政課辦理申請終止租約，淡水鎮公所即於74年3 月8
    日以北縣淡民字第06277 號函復盧水土已辦理註銷租約登
    記，並於同年4 月24日以北縣淡民地第10030 號「逕為辦
    理租約註銷登記通知書」，通知伊：系爭耕地租約業依法逕
    為辦理註銷登記之情。系爭耕地租約確經租佃雙方合意終止
    ，盧水土及原告亦均未繳納分文租金（榖），縱淡水鎮公所
    有未依規定註銷登記之情，亦屬違法失職。原告所為請求，
    並無理由等語置辯。並聲明求為判決駁回原告之訴。
三、兩造就下列事項不爭執：
  (一)原告之被繼承人盧水土原向被告租佃系爭耕地，訂有系爭耕
    地租約，並經登記。
  (二)盧水土已於91年7 月13日死亡。（見本院卷第47頁）
  (三)盧水土曾於74年2 月28日向淡水鎮公所提出申請書稱：「貴
    所74年2 月23日北縣淡民字第05825 號掛號函奉悉。民原
    承租淡水鎮○○○段水碓小段105 號田、九則、面積0.3684
    甲，耕地三七五租約字號淡鎮蕃19-1號，於民國73 年3月27
    日已業佃雙方會同，在貴所民政課辦理申請終止租約在案。
    在其辦理情形至今未蒙函復示知。懇請鈞長察核，惠予查明
    函復為禱。」（見本院卷154 頁）
  (四)淡水鎮公所於74年3 月8 日以北縣淡民字第06277 號函復
    盧水土前函謂：「台端申請查明有關辦理三七五終止租約案
    ，經查台端於73年辦理終止租約時，未附印鑑證明，無法辦
    理；又配合台灣省政府73年12月21日七三府地六字第157801
    號公告，如台端未提出續約申請，則本所經（逕）為辦理註
    銷租約登記後請查照。」有該所於94年5 月10日以北縣淡民
    字第0940011950號函檢附前項盧水土申請書正本，及該所承
    辦人里幹事戊○○所擬函稿原件可稽（見本院卷第152 頁以
    下）。
  (五)淡水鎮公所曾於74年4 月24日以北縣淡民地字第10030 號
    逕為辦理租約註銷登記通知書，通知被告謂：「查台端出租
    與盧水土君耕作之淡鎮蕃19-1號耕地租約，經查明有耕地三
    七五租約清理要點第7 點第2 項第5 款（按該點項條文並無
    第2 款）之情形，經通知台端會同承租人申請註銷登記而逾
    期未申請，本所依據同點項規定逕為辦理租約註銷登記，除
    另通知承租人外，特此通知。」（見本院卷第18頁）
  (六)80年3 月14日盧水土與被告並未另訂耕地租約，而是盧水土
    申請原租約抄本補發。（見本院卷第45頁）
  (七)目前淡水鎮公所租約登記簿及淡水地政事務所土地登記簿皆
    仍有系爭三七五租約之租約登記。（見本院卷第46頁）
  (八)原告於92年1 月17日向淡水鎮公所提出申請變更租約登記，
    變更其為系爭耕地租約之承租人。（見本院卷第41頁以下及
    第66頁以下）
  (九)戊○○於93年9 月29日兩造在臺北縣政府耕地租佃委員會調
    處時稱：「當時佃農盧水土為公務員有談及願退耕，惟終止
    租約手續一直未辦理。74年租約已註銷，惟雙方均未向公所
    表示，故租約登記簿未註銷。」（見本院卷第7 頁）
  (十)盧水土自65、66年起未繳納租金。（見本院卷第27、116 頁
    ）
四、兩造經本院依民事訴訟法第270 條之1 規定，協議簡化爭點
    為：(一)系爭耕地租約是否已經盧水土與被告合意終止？(二)被
    告有無與原告訂定三七五租約之義務？茲就兩造爭點，論述
    本院得心證之理由如下：
  (一)原告自認其被繼承人盧水土確「與地主講好要把租地還給地
    主沒錯」（見本院卷第197 頁），且有如上列兩造不爭執事
    項(三)盧水土於74年2 月28日提出淡水鎮公所之申請書足憑，
    ，原告復不爭執74年至今未曾依約繳納任何租穀與被告（見
    本院卷第198 頁），堪認系爭耕地租約確經盧水土與被告合
    意終止。至原告另稱：「但地主考慮到若終止後未在1 個月
    內把租地再租出去，租地會被政府照價收買，所以未積極辦
    理此事，也沒有到公所辦理註銷租約登記，就把耕地擺著。
    」云云，已為被告所否認，並舉上列不爭執事項(五)淡水鎮公
    所74年4 月24日北縣淡民地字第10030 號逕為辦理租約註
    銷登記通知書，辯稱：系爭耕地租約應已註銷登記，如未註
    銷，應係承辦人違法失職等語。原告並不能就所述舉證以實
    其說，已不足憑採。況盧水土與被告確已合意終止系爭耕地
    租約，業如前認定，縱有如原告陳述情事，亦僅消極不辦理
    註銷三七五租約登記而已，尚難認就已達成終止系爭耕地租
    約之合意有所保留或附以何等條件。另耕地三七五減租條例
    第19條第1 項第1 款規定：耕地租約期滿時，如出租人不能
    自任耕作者，出租人不得收回自耕，應係指耕地租約期滿，
    出租人單方欲收回自耕，不願續租之限制，與本件盧水土與
    被告合意終止耕地租約，尚有不同；況該條「所謂出租人之
    自任耕作，不以人力親自實施耕作為限，為農業科技化及企
    業化經營之自行耕作或委託代耕者亦屬之。」（司法院大法
    官釋字第580 號解釋參照），原告徒以被告年歲已高，不能
    自耕，即謂被告不能收回系爭耕地，即有誤會。
  (二)次按「耕地三七五減租條例第六條第一項載『本條例施行後
    耕地租約應一律以書面為之，租約之訂立、變更、終止或換
    訂，應由出租人會同承租人申請登記』云云，係為保護佃農
    及謀舉證上便利而設，非謂凡租約之訂立、變更、終止或換
    訂，須經登記，始能生效。」據最高法院著有51年台上字第
    26 29 號判例，足資參照。是行政機關依耕地三七五減租條
    例規定所為租約登記，係本於行政權之作用，而為公法上之
    單獨行為，屬行政上監督之性質（最高行政法院51年判字第
    152 號、52年判字第197 號判例參照），並非耕地租賃私權
    關係之生效要件。經查系爭耕地租約雖如證人即淡水鎮公所
    承辦人丁○○到院證述：「當時的佃農盧水土發函請鎮公所
    說明終止租約辦理情形如何，承辦人員（按指戊○○，下同
    ）回函說因無印鑑證明所以未辦理。佃農要放棄耕作權時我
    們會要求附印鑑證明，本件申請終止租約時未附印鑑證明，
    所以公所通知若於一定期間未提出印鑑證明，就要依三七五
    減租清理要點直接把租約註銷。一般耕地租約到期，如果租
    佃雙方都沒有來辦理續約的話，我們就按照清理要點的規定
    逕為辦理註銷登記，但當時本件的承辦人員未辦註銷登記，
    因為辦理註銷需要很多的程序，需要辦理公告，本件雖然有
    發通知但實際上未註銷登記，因為承辦人員發現本件未公告
    ，本件申請終止租約時也沒有附印鑑證明，所以也沒有辦理
    註銷租約登記。」及「戊○○在台北縣政府調處時說當時是
    有公告，但公告是六年滿了未續約的公告，若公告期限滿了
    未續約就註銷登記，註銷後會將地號、面積、租佃姓名再個
    別公告，雷有口頭告訴我未公告。」等語，即淡水鎮公所承
    辦人實際並未依如上列兩造不爭執事項(五)淡水鎮公所74年4
    月24日北縣淡民地字第10030 號逕為辦理租約註銷登記通
    知書所載，逕予註銷系爭耕地租約登記。然揆諸前述說明，
    尚不影響於盧水土已與被告合意終止系爭耕地租約之效力。
  (三)系爭耕地租約既經合意終止，承租之盧水土已無佔用系爭耕
    地之合法權源（最高法院75年台上字第801 號判例參照），
    縱有繼續佔用耕作，乃至於80年2 月9 日以原租約遺失為由
    ，向淡水鎮公所申請補發原租約抄本（見本院卷第217 頁以
    下），或辦理休耕（見本院卷第12頁）等情，均無解於無權
    占有之事實，更無從令已終止生效之租約回復，甚至更新為
    以不定期限繼續契約之效果。
五、綜核上述，系爭耕地租約業經盧水土與被告合意終止，原告
    己無得以自盧水土繼承之系爭耕地租賃權，租賃關係於兩造
    間並不存在。從而，原告據系爭耕地租約之法律關係提起本
    訴，請求確認兩造間就系爭耕地之租賃關係存在，及被告應
    與原告就系爭耕地訂立三七五租約，即無理由，應予駁回。
六、本件事證已臻明確，兩造其餘主張及舉證等攻擊防禦方法，
    核於判決結果不生影響，爰不一一論述。
七、據上論結，原告之訴為無理由。依民事訴訟法第78條，判決
    如主文。
中　　華　　民　　國　　94　　年　　9 　　月　　30　　日
                  民事第二庭  法  官  陳介源
以上正本證明與原本無異。
如對本判決上訴須於判決送達後20日內向本院提出上訴狀。
中　　華　　民　　國　　94　　年　　10　　月　　5 　　日
                              書記官  陳香君
